【裁判字號】    89,訴,180
【裁判日期】    900927
【裁判案由】    偽造文書等
【裁判全文】
臺灣高雄地方法院刑事判決                          八十九年度訴字第一八號
    公  訴  人  臺灣高雄地方法院檢察署檢察官
    被      告  己○○
    被      告  庚○○
    被      告  丁○○
右列被告因偽造文書等案件，經檢察官提起公訴（八十七年度偵字第一三八五○號、
第一七六九一號、第一九八二二號、第二一七一八號、第二○三○五號、第二一七○
二號），本院判決如左：
    主  文
庚○○共同連續意圖為自己不法之所有，以詐術使人將本人之物交付，處有期徒刑柒
月，緩刑參年。
己○○連續行使偽造私文書，足以生損害於他人，處有期徒刑拾月，緩刑參年。
丁○○連續行使偽造私文書，足以生損害於公眾及他人，處有期徒刑貳年。偽造如理
由欄所述之「戊○○」署押捌枚，均沒收。
    事  實
一、己○○係安琦室內設計工程有限公司（下稱安琦公司）之實際負責人（原登記負
    責人即董事陳櫻  ，八十五年一月十一日核准設立登記，八十八年八月二十六日
    解散登記），丁○○為上開公司股東，庚○○為上開公司會計（嗣因安琦公司退
    票，即改名稱為上琦傢俱行，於八十六年四月七日核准設立登記，庚○○登記為
    負責人），均明知安琦公司營業不佳，清償能力欠佳，竟共同基於概括犯意，意
    圖為自已不法所有之犯意聯絡，於(一)民國八十五年十二月中旬，陸續刊登報紙廣
    告，徵求投資合夥人，以庚○○為聯絡人，丙○○前來應徵，竟以不實之每月有
    新台幣（下同）三百萬元之業績收入，資產甚多，致丙○○陷於錯誤，提供二百
    萬元投資（八十五年十二月三十日給付十萬元訂金，八十六年一月十一日給付餘
    款一百九十萬元），並言明以六個月為觀察期，作為丙○○是否投資之依據，並
    為表誠信，共同簽立同額本票一紙供擔保，詎三人於觀察期限未屆滿前即逕行於
    八十六年六月二十日停業，致丙○○求償無著，始知受騙。(二)八十六年十一月間
    由己○○出面，以庚○○簽立之支票二紙（面額分別為十萬元、十五萬元）、本
    票一紙（面額為二十五萬元），藉詞安琦公司要擴大營業，向乙○○調現金四十
    五萬元（票據面額合計五十萬元，實際交付四十五萬元），致乙○○不疑有詐，
    如數借貸，其中十萬元交予不知情之店員黃慧珍、十萬元交予丁○○，二十五萬
    元交予己○○收受。詎支票、本票屆期，均未獲兌現，屢經催討，均置之不理，
    始知受騙。(三)八十六年十月間起至八十七年五月間止，藉詞安琦公司營業需要，
    由辛○○、林木村、陳炳森、薛伯薰、蔡宗武、戴命親提供裝潢材料、發包木工
    及油漆工程，貨款及工程款費用計約一百三十餘萬元，並分別簽立本票或支票償
    付，致辛○○等人不疑有詐，依約履行，詎本票、支票屆期均未獲兌現，屢經催
    討，均置之不理，始知受騙。(四)八十五年二月七日，以安琦公司名義，由代理人
    庚○○簽約，向黃國慶、黃國銘承租高雄縣鳳山市○○路十七號店面，租期自八
    十五年三月三十一日至九十年三月三十日，共計五年，約定每月租金六萬元。詎
    簽立抵付租金之本票五張亦未獲兌現，己○○、庚○○均不知去向，迨黃國慶催
    討無著之際，由丁○○出面藉詞欲繼續承租該店面，並表示願承擔先前未給付之
    租金，且簽立三張面額各九萬元之支票償付，黃國慶仍不疑有詐，允其所求，詎
    支票屆期亦未獲兌現，始知受騙。
二、己○○承上意圖為自己不法所有及偽造文書之概括犯意，於八十六年八月間起，
    連續持莊貴全等人簽立之支票三紙（面額分別為五十萬元、二十五萬七千五百元
    、十七萬一千七百元），藉詞需資金週轉，欲向甲○○借款九十二萬九千二百元
    ，並為表誠信，竟偽刻總漢建設股份有限公司（下稱總漢公司）之公司章，連續
    蓋印於三紙支票之背面，足生損害於總漢公司及甲○○，致甲○○陷於錯誤，如
    數借貸，詎支票屆期未獲兌現，始知受騙。
三、丁○○亦係高鼎財務管理顧問股份有限公司董事，復承上開概括犯意，意圖為自
    己不法之所有，自八十年七月間起，向其姐戊○○佯稱，可將存款交由高鼎財務
    管理顧問股份有限公司管理並作放款投資，以賺取更多利息，戊○○基於姐妹情
    誼不疑，先後提供六百四十二萬元交由丁○○利用，丁○○分別於(一)八十年七月
    間借款予簡美蘭六十萬元、張振榮六十萬元(二)八十年十一月間借款予孫節振六十
    萬元、八十一年五月間借款予孫節振六十萬元、八十二年五月間借款予孫節振一
    百萬元(三)八十二年三月間借款予劉茂夫五十萬元(四)八十二年一月間借款予郭秋月
    五十萬元。丁○○為取信於戊○○，乃先後持上開借款人簡美蘭所有坐落於高雄
    市○鎮區○○段四小段一二三四號土地及其上建物；張振榮所有坐落於屏東縣竹
    田鄉○○段○○段九四、九五號土地；孫節振所有坐落於高雄市○○區○○段二
    四、二四之一號土地及其上建物，高雄市○鎮區○○段二小段二０、二一、三六
    號土地及其上建物，高雄市○○區○○段六六六、六六九號土地及其上建物；郭
    茂夫所有坐落於高雄縣鳳山市○○○段九六三二、九六之十五號土地及其上建物
    ；郭秋月所有坐落於屏東縣萬丹鄉○○段一一二七之十四號土地及其上建物，分
    別以戊○○名義辦理抵押借款擔保，並要求戊○○提供印鑑章及其他設定之資料
    放在其處供其設定用。嗣簡美蘭等人或因已清償借款或因借款未償致抵押房地遭
    受法院拍賣等情，丁○○竟隱瞞該項事實，並持戊○○提供交其保管之印鑑章及
    其他設定之資料，冒用戊○○之名義，請領印鑑證明十份，並偽以戊○○名義填
    寫切結書三紙（分別於八十年八月八日、八十二年八月二日、八十二年九月十日
    書立，均在該切結書上偽造戊○○之署押及盜用其印章），並偽造以戊○○名義
    出具之債務清償證明四紙（債務人分別為簡美蘭一紙、張振榮一紙、孫節振二紙
    ），盜用戊○○印鑑填寫土地登記申請書（均未簽署戊○○之名），持向地政機
    關辦理塗銷抵押權登記，致地政機關承辦人員陷於錯誤而准其所請，或偽造以戊○○名義申請抵押權讓與之他項權利變更契約書（僅盜用戊○○印鑑，均未簽署
    戊○○之名），將抵押權利人變更為他人（蔣美玲、張莉莉）或自己，後持向法
    院就查封拍賣之房地聲請參與分配，足生損害於戊○○、地政機關辦理土地登記
    及法院辦理參與分配之正確性，致使戊○○應收取之借款及利息催討無著，始知
    受騙。另於七十九年二月間，藉詞欲與戊○○合夥投資購買坐落於高雄市○○○
    路一七五之七號房屋乙棟，總價一千三百萬元，言明各出資三百萬元（實繳二百
    六十萬元），餘款七百萬元向銀行抵押借款，致戊○○陷於錯誤，同意購買，並
    已給付出資款項，嗣經戊○○發覺，該屋實已於七十八年三月七日，由丁○○以
    八百七十萬元買受，且因未按時繳納銀行貸款而遭受拍賣，致使戊○○多出出資
    款及繳納貸款利息達一年之久。丁○○復承上開犯意，於八十三年三月間，佯稱
    高雄市○○○街有一棟三樓透天房子係法院拍賣屋，出售可獲利，戊○○遂將其
    台中縣霧峰鄉一樓房子抵押貸款三百五十萬元後，交予丁○○做承買使用，過約
    二個月丁○○佯稱房子已售出，惟因其需上開三百五十萬元救急，並會負責代繳
    銀行本息，詎丁○○繳至八十六年二月止，即未續繳。嗣戊○○無意間發現上開
    拍賣之民事裁定，進而追查，始知受騙。
四、案經戊○○、丙○○、乙○○、黃國慶、林木村、陳炳森、薛伯薰、蔡宗武、戴
    命親、辛○○訴請台灣高雄地方法院檢察署檢察官偵查起訴。
    理  由
一、訊據被告己○○、庚○○、丁○○三人，被告己○○、庚○○對於右揭事實均坦
    承不諱，被告丁○○則否認犯行，辯稱：安琦公司的業務伊均未參與，另伊姐戊○○交給伊之款項，及以伊姐名義請領之印鑑證明，辦理債務清償證明，均係經
    過伊姐同意讓伊去處理的，而伊亦受陳熾昌所騙云云。惟查，右揭事實業據告訴
    人戊○○、丙○○、乙○○、黃國慶、林木村、陳炳森、薛伯薰、戴命親、辛○○、蔡宗武之代理人林秀玲及被害人甲○○指訴綦詳，而被告己○○偽造總漢公
    司之公司章，蓋印於支票背面乙節，業據證人張信文、甲○○證述明確，並有偽
    造之支票三張附卷可按，復有告訴人戊○○提出之偽造之債務清償證明書、切結
    書及土地登記申請書、拍賣抵押物申請書、他項權利移轉契約書、買賣契約書、
    民事裁定書、分配表在卷足憑，告訴人丙○○提出之合夥契約書、告訴人等提出
    分別為被告等同時或分別簽立及背書之本票及支票退票理由單附卷可佐。而被告
    丁○○辯稱伊所為均係經過告訴人戊○○之同意，然均為告訴人戊○○所否認；
    至被告丁○○辯稱伊係受陳熾昌所騙乙節，惟陳熾昌既已死亡，本院自無從傳訊
    作證，且縱其受陳熾昌所騙，亦係其與陳熾昌間之內部關係，亦無法卸免其罪責
    ；再參以告訴人戊○○係被告丁○○之姐，且從事教職多年，智識不低，若非被
    告丁○○之犯行已至其忍無可忍，在親朋好友之勸阻及本院請其衡量其間之親情
    關係之下，卻仍執意要告丁○○，是告訴人戊○○所言尚堪採信，被告戊○○所
    辯，要係飾卸之詞，不足採信。本件事證明確，被告三人犯行均足堪認定。
二、核被告三人所為，均係犯刑法第三百三十九條第一項詐欺取財罪及第二項詐欺得
    利罪（事實欄一、(四)部分）。被告己○○在支票背面偽造總漢公司之公司章，蓋
    印於支票背面之背書行為，另犯刑法第二百十六條、第二百十條之行使偽造私文
    書罪。被告丁○○另行冒用戊○○之名義，請領印鑑證明十份；並偽以戊○○名
    義填寫切結書三紙，並偽造以戊○○名義出具之債務清償證明四紙、盜用戊○○
    印鑑填寫土地登記申請書，分持向地政機關辦理塗銷抵押權登記、申請抵押權讓
    與登記，及持向法院就查封拍賣之房地聲請參與分配之行為，係另犯刑法第二百
    十六條、第二百十條之行使偽造私文書，刑法第二百十六條、第二百十四條之行
    使使公務員登載不實文書罪。被告己○○偽造總漢公司之公司章、偽造背書後，
    復加以行使；被告丁○○盜用印章（印鑑）、偽造署押，均係偽造私文書之部分
    行為，不另論罪，而其偽造私文書、使公務員登載不實文書後復加以行使，該偽
    造私文書、使公務員登載不實文書之低度行為，應為行使之高度行為所吸收，僅
    論以行使罪。又被告三人所犯之詐欺取財、詐欺得利數行為、被告己○○所犯之
    偽造文書（背書）數行為，戊○○所犯之偽造私文書及使公務員登載不實文書數
    行為均時間緊接，所犯罪名相同，顯係出於概括之犯意為之，均為連續犯，爰依
    刑法第五十六條之規定論以一罪（詐欺部分從一重之詐欺取財罪），並加重其刑
    。又被告己○○所犯之詐欺取財及行使偽造私文書二罪間，有方法結果之牽連關
    係，應從一重之行使偽造私文書罪處斷。而被告戊○○所犯之詐欺取財、行使偽
    造私文書及行使使公務員登載不實文書罪三罪間，亦有方法結果之牽連關係，應
    從一重之行使偽造私文書罪處斷。又被告丁○○於八十三年三月間，佯稱高雄市
    ○○○街有一棟三樓透天房子係法院拍賣屋向戊○○詐騙抵押貸款三百五十萬元
    之部分，雖未經公訴人起訴，惟此部分與前開起訴成罪部分有連續犯之裁判上一
    罪關係，為起訴效力所及，本院自得併予審理。又被告三人就詐欺取財部分之犯
    行，有犯意聯絡及行為分擔，均為共同犯正犯。審酌被告三人犯罪之動機、目的
    、手段、所生損害、所犯犯罪情節，及被告己○○、庚○○犯罪後能坦承犯行，
    態度良好、被告丁○○之犯罪後態度等一切情狀，酌情分別量處如主文所示之刑
    ，以示懲儆。又被告庚○○前未曾受有期徒刑以上刑之宣告，被告己○○於七十
    三年間雖因妨害公務曾受有期徒刑以上刑之執行完畢（易科罰金完畢），惟五年
    以內未曾受有期徒刑以上刑之宣告，其二人均因一時失慮，偶罹刑典，事後已坦
承犯行，深具悔意，並與部分告訴人達成和解，有協議書三紙、總漢公司之原諒
    聲明書一紙及附民和解筆錄附卷可按，經此刑之宣告後，應知警惕而無再犯之虞
    ，本院因認暫不執行其刑為當，各併予宣告緩刑三年，用啟自新。被告丁○○未
    得其姐之諒解（雖補提和解書一紙，惟未據其姐戊○○簽名），難認無再犯之虞
    ，不宜宣告緩刑。又被告偽造之「戊○○」署押八枚（分在申請印鑑明書一紙、
    切結書三紙、債務清償證明四紙上各一枚），不問屬於犯人與否，均應依刑法第
    二百十九條宣告沒收；另被告己○○偽造總漢公司之公司章背書於三張支票，該
    偽造總漢公司之印章及三張支票分被丟棄撕毀滅失，業據被告己○○供承在卷，
    為免執行因難，爰不併予宣告沒收；至在土地登記申請書上（申請塗銷抵押權登
    記及讓與）所盜蓋「戊○○」之印文，係真正並非偽造，且該土地登記申請書已
    附卷為地政機關所有，不在刑法第二百十九條所定必須沒收之列，依法不得沒收
    （最高法院四十八年台上字第一一三號判例參照），附此敘明。
三、據上論斷，應依刑事訴訟法第二百九十九條第一項前段，刑法第二十八條、第五
    十六條、第二百十六條、第二百十條、第二百十四條、第三百三十九條第一項、
    第五十五條、第七十四條第一款、第二款、第二百十九條，罰金罰鍰提高標準條
    例第一條前段，判決如主文。
中      華      民      國      九十      年      九   月    二十七    日
                                  臺灣高雄地方法院刑事第二庭
                                      法  官    劉建利
右正本證明與原本無異。
如不服本判決，應於判決送達後十日內，向本院提出上訴狀。
                                      書記官    洪生輝
中      華      民      國      九十      年     十   月        二     日
附錄本案論罪科刑法條全文：
刑法第三百三十九條第一項、第二百十六條、第二百十條、第二百十四條。
中華民國刑法第三百三十九條
 (普通詐欺罪)
意圖為自己或第三人不法之所有，以詐術使人將本人或第三人之物交付者
，處五年以下有期徒刑、拘役或科或併科一千元以下罰金。
以前項方法得財產上不法之利益或使第三人得之者，亦同。
前二項之未遂犯罰之。
中華民國刑法第二百一十六條
 (行使偽造變造或登載不實之文書罪)
行使第二百十條至第二百十五條之文書者，依偽造、變造文書或登載不實
事項或使登載不實事項之規定處斷。
中華民國刑法第二百一十條
 (偽造變造私文書罪)
偽造、變造私文書，足以生損害於公眾或他人者，處五年以下有期徒刑。
中華民國刑法第二百一十四條
 (使公務員登載不實罪)
明知為不實之事項，而使公務員登載於職務上所掌之公文書，足以生損害
於公眾或他人者，處三年以下有期徒刑、拘役或五百元以下罰金。


司法院資訊處製作；財團法人民間司法改革基金會備份。
